行　政　法　院　判　決　　　　　　　　　　　　　八十八年度判字第三二八九號
　　原　　　告　信安藥局有限公司
　　代　表　人　乙○○
　　訴訟代理人　甲○○
　　被　　　告　經濟部智慧財產局（原經濟部中央標準局）
右當事人間因商標評定事件，原告不服行政院中華民國八十七年七月十四日台八十七
訴字第三五一六四號再訴願決定，提起行政訴訟，本院判決如左︰
　　主  文
原告之訴駁回。
　　事  實
緣原告於民國八十四年九月四日以「得力小子」商標（圖樣如附圖一所示），指定使
用於商標法施行細則第四十九條第五類之嬰兒奶粉、蛋白片、卵磷脂等商品，申請註
冊，經准列為註冊第七三九二八三號商標，嗣關係人得力興業化學股份有限公司以該
註冊商標有違系爭商標註冊時商標法第三十七條第一項第十二、十三款之規定，對之
提起評定，經被告審查，於民國八十六年八月十五日以中台評字第八六○二七○號商
標評定書，為系爭第七三九二八三號商標之註冊應作為無效，其聯合第七三九五八二
號商標應一併撤銷之處分，原告不服，循序提起行政訴訟。茲摘兩造訴辯意旨於次
：
原告起訴意旨及補充理由略謂︰一、原告註冊第七三九二八三號「得力小子」商標於
八十四年九月四日申請，於八十五年九月十六日合法公告，並已合法註冊公告取得註
冊證第七三九二八三號，於市面上廣為銷售及廣告，且於台視文化公司出版八十五年
一六二期常春月刊八十五年九月號「常春雜誌」刊登郵購廣告。「得力小子」等少年
－青春期健康基礎系列實為國際分類第五類之醫療補助用營養製劑，從而明顯看出「
得力小子」系列產品中另有「得力精明」、「得力身俏」、「得力少女」、「得力去
豆」、「得力挺力」、「蛻變」等商標型態使用以上之「得力小子」系列產品實際應
為國際分類第五類之醫療補助用營養製劑等商品。今原告不服再提理由乃為關係人公
司主要產品均為「化學品」即國際分類第一類之商品，至今為止，市面上並無原告銷
售「得力小子」等系列產品（醫療補助用營養製劑），反而趁原告於八十五年九月號
「常春雜誌」刊登郵購廣告之際，原告疏於提出註冊申請，竟剽竊他人已使用且已廣
告銷售之商品商標搶先註冊，其僥倖歪風行為，實為阻礙商標秩序建立正常化之絆腳
石，反而原告先使用之商品商標「得力身俏」、「得力去豆」、「得力少女」、「得
力精明」，竟為關係人於八十五年九月十八日搶先申請，且核准公告於八十六年五月
十六日及八十六年三月一日商標公報中。上開四件被剽竊商標其均為正商標核准在案
，且指定於國際分類第五類，且其公告商品中均有「卵磷脂商品」。然於再訴願決定
書中指明據以評定商標係八十三年六月一日獲准註冊，指定使用於申請註冊時商標法
施行細則第二十四條第一類之各種中、西藥品、消毒藥水、「卵磷脂」、果膠等商品
，其中之卵磷脂商品包含醫療（食）用蛋黃素（即國際分類第五類第三組群中之藥用
卵磷脂），與工業用蛋黃素（即國際分類第一類第一組群中之工業用卵磷脂），兩商
標指定使用之卵磷脂商品難謂非屬同一或類似商品。原告不服理由：第一點原告先使
用未申請註冊之商品商標為人所剽竊申請，看見廣告後，即提起申請該四件商標，說
巧合亦不可能，四個名字會不謀而合，說無剽竊實為違背常理判斷。以上實為國際分
類第五類商品，為何被告均核准為正商標公告，為何不與系爭據以評定之註冊第六四
四四四四號「得力」聯合商標之正商標、註冊第三四五八六號「得力及圖」商標互為
聯合﹖理由第二點：原告註冊第七三九二八三號「得力小子」商標核准在先，反被評
定為無效其爭議僅為「卵磷脂」商品爭議，既為爭議，難謂非屬同一或類似商品，為
何被告竟核准原告被剽竊商標（先使用未申請）「得力身俏」公告第七七一一三九號
，「得力去豆」公告第七六二九二七號，「得力少女」公告第七六二九二六號，「得
力精明」公告第七六二九二五號以上四件商標核准均有「卵磷脂」商品，既然，難謂
非屬同一或類似商品。為何被告能核准公告均為正商標，由此可見「得力小子」、「
得力身俏」、「得力少女」、「得力去豆」、「得力精明」其商標圖樣中之「中文」
實為不近似之商標圖樣，否則為何以上五件均能核准公告﹖以上有關「商品」爭議「
商標圖樣」是否近似，商標是否互為聯合，被告實無一致標準，導致原告不服。二、
再訴願決定書中，指明「又再訴願人並未向原處分機關提出縮減商品之申請，況商標
法第十九條第一項但書雖規定商標所指定商品得縮減，惟其適用應以商標審定或註冊
合法存在為前提」，查原告本件系爭商標乃被告於申請時，即直接核准公告並取得註
冊公告合法，並取得註冊證，並非在審定前被告要求縮減商品。三、被告於行政訴訟
答辯書中指明，本件系爭註冊第七三九二八三號「得力小子」商標圖樣上之中文「得
力小子」，與關係人據以評定之註冊第六四四四四四號「得力」商標圖樣上之中文「
得力」相較，二者均有相同之「得力」二字，其外觀實相彷彿，異時異地隔離觀察，
易使消費者產生混同誤認之虞，應屬近似商標，且均指定使用於相同之「卵磷脂」商
品，自有商標法第三十七條第一項第十二款規定之適用。今原告不服者乃被告竟於本
件系爭商標尚未定案之前，又於八十七年十一月十六日商標公報核准公告，關係人以
相同商標圖樣「得力小子」，相同商品「卵磷脂」，相同類別「第五類」。上開審定
公告第八三九四六七號「得力小子」其公告資料中載明申請日期為八十五年九月十八
日，以上日期遠晚於系爭商標註冊第七三九二八三號「得力小子」之申請日（八十四
年九月四日）及公告日（八十五年九月十六日），原告一向為一合法且循規蹈矩之廠
商，茲因以上系爭商標合法公告故於市面上廣為銷售及廣告，且於台視文化公司出版
八十五年一六二期常春月刊八十五年九月號「常春雜誌」刊登郵購廣告。如今原告竟
遭評定本件系爭商標「得力小子」為撤銷處分，實難為原告誠服。四、本件系爭商標
註冊第七三九二八三號「得力小子」與關係人於八十七年十一月十六日核准公告第八
三九四六七號「得力小子」為同一類別及相同商品，且商標圖樣「完全相同」。然被
告於行政答辯書中指明原告系爭商標註冊第七三九二八三號「得力小子」與關係人註
冊第六四四四四四號「得力」為近似商標，故依此類推，關係人八十七年十一月十六
日核准之審定公告第八三九四六七號「得力小子」理應為不合法，倘若合法，亦理應
為與關係人註冊第六四四四四四號「得力」商標為近似商標，以上相互間關係，實為
商標法有關商品保護範圍蒙上一層不明確，且無標準狀態，以上實令原告損失慘重，
難令人心服口服。以上關係人二件商標既為近似商標，為何又能單獨核准為正商標，
以上情形實為商標法立法所顯見之缺失。五、原告請求本行政訴訟程序暫緩審結，原
告願於近日內提請被告評定關係人有關註冊第六四四四四四號「得力」商標，其商品
專用權範圍不明，原告乃基於商標法第五十四條規定：商標專用權人或利害關係人，
為認定商標專用權之範圍，得申請商標主管機關評定之。另依商標法施行細則第四十
一條規定：本法第五十四條規定申請評定商標專用權範圍指請准註冊之商標及所指定
之商品專用權範圍不明，有申請商標主管機關認定之必要者。六、另原告主張關係人
註冊第六四四四四四號「得力」商標於八十三年三月一日公告，於八十三年六月一日
取得商標專用權，然其保護商品「卵磷脂」含義不明，且至今已超過三年未使用銷售
該商品，被告理應主動提請評定該商標「商品保護範圍」使其明確，並確保本件系爭
商標專用權，以確保原告權益，實感德便。為此，請判決撤銷原處分及一再訴願決定
等語。
被告答辯意旨略謂︰本件系爭註冊第七三九二八三號「得力小子」商標圖樣上之中文
「得力小子」，與關係人據以評定之註冊第六四四四四四號「得力」商標圖樣上之中
文「得力」（商標圖樣如附圖二所示）相較，二者均有相同之「得力」二字，其外觀
實相彷彿，異時異地隔離觀察，易使消費者產生混同誤認之虞，應屬近似商標，且均
指定使用於相同之卵磷脂商品，自有商標法第三十七條第一項第十二款前段之適用，
是被告所為系爭第七三九二八三號商標之註冊應作為無效，其聯合第七三九五八二號
商標，失所附麗，亦一併撤銷之處分，洵無不合。至所訴被告核准據以評定商標與註
冊第一○三六六號「豬得力」商標併存，而關係人之審定第七六二九二五號「得力精
明」、第七六二九二六號「得力少女」、第七六二九二七號「得力去豆」、第七七一
一三九號「得力身俏」等商標均經異議云云，其案情不同，且屬另案，要難執為系爭
商標應准註冊之論據。原告之訴為無理由，請判決駁回等語。
　　理  由
按商標圖樣相同或近似於他人同一商品或類似商品之註冊商標者，不得申請註冊，為
商標法第三十七條第一項第十二款前段所明定；而判斷商標近似與否，應隔離觀察其
有無引起混同誤認之虞以為斷，迭經本院著有判例。又商標在外觀、觀念或讀音方面
有一近似者，即為近似之商標；商標圖樣上中文之主要部分文字相同，其外觀有混同
誤認之虞者，為外觀近似。查，本件原告於八十四年九月四日以「得力小子」商標，
指定使用於商品及服務分類表第五類之嬰兒奶粉、嬰兒食品罐頭、礦物質、蛋白質、
蛋白粉、蛋白片、魚肝油、綠藻粉、綠藻片、大蒜油丸、卵磷脂、鈣粉商品申請註冊
，經被告審查核准，列為註冊第七三九二八三號商標。嗣關係人以該商標有違商標法
第三十七條第一項第十二款及第十三款之規定，對之申請評定。被告審查結果，以系
爭註冊第七三九二八三號「得力小子」商標圖樣之中文得力小子，與據以評定之註冊
第六四四四四四號「得力」商標圖樣之中文得力，均有相同之得力二字，異時異地隔
離觀察，難謂無使一般消費者發生混同誤認之虞，復均指定使用於相同之卵磷脂商品
，有違商標法第三十七條第一項第十二款之規定，至是否尚有違反同條項第十三款之
規定，自無庸審究，乃評決第七三九二八三號「得力小子」商標之註冊應作為無效，
其聯合第七三九五八二號「得意小子」商標應一併撤銷，發給中台評字第八六○二七
○號商標評定書。原告不服，循序提起行政訴訟，主張：關係人利用原告合法註冊公
告取得系爭商標，於八十五年九月號常春雜誌刊登郵購廣告時，剽竊搶先註冊「得力
身俏」、「得力去豆」、「得力少女」及「得力精明」等商標，且其指定使用商品均
有卵磷脂商品。被告於審查本件商標評定時，為何不將上開四商標與據以評定之註冊
第六四四四四四號「得力」商標作為互為聯合商標評定﹖況本件系爭商標均較關係人
上開「得力身俏」等四商標早為核准註冊，兩者均使用於同一或類似商品，此絕非巧
合。以被告於原告取得系爭商標後，復准關係人為「得力身俏」等四商標之註冊，足
證上開圖樣中之「中文」均為不近似之商標圖樣。另原告近日內將依商標法第五十四
條及同法施行細則第四十一條規定，向被告請求評定本件據以評定之註冊第六四四四
四四號商標。為此，請暫緩本案之審結云云。經查，系爭註冊第七三九二八三號「得
力小子」商標圖樣，據以評定之註冊第六四四四四四號「得力」商標圖樣，二商標圖
樣均有相同之中文得力二字，異時異地隔離觀察，有使一般商品購買者發生混同誤認
之虞，不因被告隨後核准關係人申請之「得力身俏」、「得力去豆」、「得力少女」
及「得力精明」等四商標註冊，而有所變更，揆諸首揭說明，應屬近似之商標；且均
指定使用同一或類似之卵磷脂商品，亦經前開審查意旨論明，則原處分自得評決系爭
商標之註冊應作為無效，其聯合第七三九五八二號「得意小子」商標應一併撤銷。換
言之，據以評定之商標係八十三年六月一日護准註冊，早於本件商標八十五年九月十
六日獲准註冊，自得對之提出評定，與關係人之審定第七六二九二五號「得力精明」
、第七六二九二六號「得力少女」、第七六二九二七號「得力去豆」、第七七一一三
九號「得力身俏」等商標獲准註冊之日期無涉，即被告於為本件評定審查時，毋庸評
比上開四商標；且原告對上開「得力精明」等四商標提出異議，或擬對本件據以評定
商標提出評定，均與本案案情不同，且屬另案，要難執為系爭商標應准註冊之論據。
原告主張，核無足採。綜上所述，本件原處分核無違誤，一再訴願決定遞予維持，亦
無不合，原告猶執前詞，聲明撤銷，為無理由，應予駁回。另本件事實已臻明確，系
爭商標是否違反商標法第三十七條第一項第十三款規定，毋庸審酌，而原告是否對本
件據以評定之商標提出評定，與本件之審理無涉，原告請求本院暫緩審結本案，核無
必要，併此明。
據上論結，本件原告之訴為無理由，爰依行政訴訟法第二十六條後段，判決如主文。
中    華    民    國     八十八      年      八      月      二十       日
                    行 政 法 院 第 五 庭
                                審 判 長 評  事      廖  政  雄
                                         評  事      趙  永  康
                                         評  事      沈  水  元
                                         評  事      林  清  祥
                                         評  事      姜  仁  脩
右  正  本  證  明  與  原  本  無  異
                                         法院書記官  張  惠  美
中    華    民    國     八十八      年      八      月     二十三      日
附圖一                               附圖二
~[G;H:\SCN\88\00000000.1;;]
~[G;H:\SCN\88\00000000.2;1700;]
